臺灣高等法院臺南分院民事判決　九十一年度上字第九七號　Ｊ
　　　上　訴　人　甲　○　○
　　　被上 訴 人　乙　○　○.
右當事人間請求分割共有物事件，上訴人對於中華民國九十一年四月十日台灣雲林地
方法院第一審判決（九十一年度訴字第一五一號）提起上訴，本院判決如左：
　　　主　　  文
上訴駁回。
第二審訴訟費用由上訴人負擔。
    　事      實
甲、上訴人方面：
一、聲明：
  (一)原判決廢棄，兩造共有坐落雲林縣虎尾鎮○○段七六一號，地目建，面積一二０
    ．七八平方公尺土地，其分割方法如原判決附圖乙案所示：
    Ａ部分面積八七．八一平方公尺分歸被上訴人乙○○取得。
    Ｂ部分面積三二．九七平方公尺分歸上訴人甲○○取得。
  (二)第一、二審訴訟費用由被上訴人負擔。
二、陳述：除與原判決記載相同者，茲引用之外，補稱：
（一）原判決所指被上訴人在面臨馬路之部分設有地磅，並非事實，該地磅係上訴人
      所施設。
（二）上訴人係於民國六十八年五月五日先行購買系爭土地，於六十八年六月二日完
      成登記。而被上訴人係於民國六十八年五月二十八日購買系爭土地，於六十八
      年六月十三日完成登記。上訴人佔有使用土地在先，有土地登記簿謄本為憑。
（三）台灣雲林地方法院五十九年（訴）第六號民事判決理由即載明乙案Ｂ部分及七
      六二號土地有上訴人之建物（乙案Ｂ部分原為建物，後拆除設置為地磅），可
      證當時乙案Ｂ部分已佔有使用至今。嗣經台灣高等法院台中分院五十九年度上
      字第四００號分割共有物事件和解成立，乙案Ｂ部分分歸甲○○所有，該案對
      造廖服芎為今被上訴人乙○○之前手，惟因畸零地不能分割，廖服芎將七六二
      號土地及七六一號部分持分賣予上訴人甲○○，爾後將七六一號剩餘持分之土
      地賣予被上訴人乙○○，始造成今日之爭端。有台灣高等法院台中分院和解筆
      錄可稽。
（四）被上訴人之父購買信義段七六一號土地時已知乙案Ｂ部分有建物，雙方二十多
      年來都默許現況分管使用之事實，茲被上訴人主張依甲案分割顯然與當初購買
      之本意相違，應以乙案分割始合真理。
（五）甲案分割有破壞上訴人之地磅，致無法營生之缺點。
三、證據：除援引第一審所提證據外，補提地磅單乙份、土地登記簿謄本、台灣雲林
    地方法院五十九年（訴）第六號民事判決影本、台灣高等法院台中分院五十九年
    度上字第四００號分割共有物事件和解筆錄影各本乙份、電費收據二紙。
乙、被上訴人方面：
一、聲明：(一)上訴駁回。(二)訴訟費用由上訴人負擔。
二、陳述：除與原判決記載相同者，茲引用之外，補稱：
（一）系爭土地僅西邊面臨馬路，上訴人在面臨馬路之部分土地設有地磅，東邊建有
      木造鐵皮倉庫，現已老舊。南邊毗鄰之同段七六二號土地為上訴人單獨所有。
（二）畸零地亦為土地所有權，縱使行政法令對土地使用有所限制，並不影響共有人
      分割請求權之行使。如採附圖所示甲案為分割方法，上訴人分得之土地可與其
      單獨所有之同段七六二號土地合併使用，即無畸零地問題。而被上訴人自願為
      原物分割，縱使有畸零地問題產生，亦僅將來申請建照，須受有關法令限制之
      問題，或必須與鄰地合併使用，被上訴人分得畸零地並不表示毫無價值可言；
      如以變價方式分割，必須由共有人聲請法院公開拍賣，然後由共有人就拍賣之
      價金予以分配，對兩造未必有利。採甲案分割，各共有人取得土地之價值相當
      ，且分割後之土地均能面臨馬路，實屬妥適。
（三）被上訴人所購買者為系爭土地之應有部分，並非特定部分之買賣。上訴人於系
      爭土地面臨馬路之部分土地設有地磅，僅是佔用而已，而非面臨馬路部分之土
      地即屬於上訴人所有，且依上訴人所提台灣高等法院台中分院五十九年上字第
      四００號和解筆錄第二點所載：「被上訴人甲○○在附圖B部分地上房屋，上
      訴人廖服芎在附圖A部分地上房屋，兩造願於和解成立之日起六個月內各自拆
      除將土地交付對造」。由該和解筆錄記載得知，係甲○○與廖服芎應各自將佔
      用他人土地上之房屋拆除，而非廖服芎將系爭土地之特定位置出賣予上訴人甲
      ○○。
三、證據：援引第一審所提證據。
　　　理    　由
一、本件被上訴人起訴主張：坐落雲林縣虎尾鎮○○段七六一地號、地目建、面積一
    二０‧七八平方公尺土地（下稱系爭土地），為二造所共有，應有部分如附表所
    示，共有人間並無不予分割之約定，亦無因物之使用目的不能分割之情形等情，
    業據被上訴人提出系爭土地之登記簿謄本、地籍圖謄本及現場相片為証，且經原
    審法院會同雲林縣虎尾地政事務所測量人員勘測現場，有土地複丈成果圖在卷足
    按，復為上訴人所不爭執，堪信為真實。而系爭土地依物之使用目的非不能分割
    ，兩造亦無不得分割之約定，茲系爭土地既無法達成協議分割之共識，被上訴人
    依民法第八百二十三條第一項、第八百二十四條第一項、第二項之規定，請求裁
    判分割，洵屬有據。
二、按裁判分割共有物訴訟，法院對共有物之分割方法，有自由裁量權限，雖應斟酌
    當事人之聲明、共有物之性質、經濟效用及全體共有人之利益等公平決之，惟並
    不受當事人聲明之拘束。經查系爭土地僅西邊面臨馬路，上訴人在面臨馬路之部
    分土地設有地磅，系爭土地東邊則建有木造鐵皮倉庫，現已老舊等情，此經原審
    法院勘驗現場屬實，並有勘驗筆錄在卷足憑，復有被上訴人提出現場相片可稽。
    而與系爭土地南邊毗鄰之同段七六二號土地為上訴人單獨所有乙節，亦有被上訴
    人提出該七六二號土地登記簿謄本附卷可考。系爭土地為畸零地，縱行政法令對
    畸零地之使用有所限制，其於土地所有權之行使並不生影響，自得予以分割，且
    採附圖所示甲案為分割方法，上訴人分得之土地可與其單獨所有之同段七六二號
    土地合併使用，當無畸零地問題。另被上訴人既自願為原物分割，縱使有畸零地
    問題產生，亦僅其分得部分之使用上受有限制，被上訴人既自願為此分割，當無
    不准之理。況如採變價方式分割，必須由共有人聲請法院公開拍賣，然後由共有
　　人就拍賣之價金予以分配，其結果對兩造未必有利。另查系爭土地僅西側面臨馬
　　路等情，除經原審法院勘驗現場屬實外，復有被上訴人提出現場相片及地籍圖謄
　　本附卷可稽。上訴人雖主張依附圖乙案分割，惟如依上訴人所陳之乙案分割方法
　　，雖符合上訴人之土地使用現況，惟對被上訴人而言，其分歸之部分，勢將因與
　　道路無適當之聯絡而形成袋地，於土地經濟價值及利用影響甚鉅，是附圖乙案分
　　割方法，將使上訴人占盡地利，不惟顯失公平，亦對被上訴人土地經濟上之利用
　　價值影響甚大，難謂妥當。而依附圖所示甲案之分割方法，不僅各共有人取得土
　　地面積與其應有部分相當，且分割後之二筆土地均能面臨馬路，可兼顧土地之利
　　用及全體共有人之利益，應屬可採。
三、上訴人雖於六十八年五月五日即已購得系爭土地之應有部分，並於同年六月二日
    完成登記；惟被上訴人亦於六十八年五月二十八日購得系爭土地之應有部分，於
    六十八年六月十三日完成登記，此有土地登記簿謄本可據（詳一審卷第十八、十
    九頁），兩造所買受者均非特定部分之買賣，上訴人自不得據以主張就特定部分
    分歸己有。另系爭土地均係購自訴外人廖服芎，而被上訴人於購地之初即已知悉
    附圖乙案Ｂ部分有建物存在，雙方長期以來均依現狀分管使用等情縱然屬實，惟
    分管使用與分割共有物尚屬有別，於裁判分割時非必受分管現狀之拘束，仍應依
    共有物之性質、經濟效用及全體共有人之利益等公平決之，是上訴人以雙方長期
    均默許現況分管使用之事實，認應依附圖乙案分割，亦不足採。至台灣高等法院
    台中分院五十九年度上字第四００號分割共有物事件，於五十九年五月八日成立
    和解之訴訟標的，係上訴人與訴外人廖服芎就雲林縣虎尾鎮○○段四二之三六八
    號，面積二五八平方公尺之共有土地為分割，訴外人廖服芎分得部分為一二六平
    方公尺，即系爭土地（重測後地號編為信義段七六一號；面積一二０．七八平方
    公尺，應係誤差所致），上訴人分得部分為一三二平方公尺，即系爭土地南邊信
    義段第七六二號土地（重測前地號為虎尾段四二之七四五號；重測後面積為一二
    六．０一平方公尺，應係誤差所致），此有上訴人提出之和解筆錄影本及土地登
    記簿謄本在卷可稽，嗣本件兩造復各自於六十八年六月間，向廖服芎購得系爭土
    地之應有部分，而形成共有，亦有土地登記簿謄本在卷可考，是台灣高等法院台
    中分院五十九年度上字第四００號分割共有物事件之訴訟標的與本件並非相同，
    上訴人主張應受其拘束，並依附圖乙案分割云云，亦無足採。
四、綜上所述，原審法院審酌兩造主張之分割方案及土地之性質、經濟效用暨公平原
    則，認以附圖甲案所示分割方法為適當，即：編號Ａ部分面積八七．八一平方公
    尺分歸被上訴人取得；Ｂ部分面積三二．九七平方公尺分歸上訴人取得，並無不
    合。上訴人仍執上開情詞指摘原判決不當，求予廢棄改判，非有理由，應予駁回
    。
五、本件事證已臻明確，兩造其餘主張及舉證，核與判決結果無影響，爰不一一論述
    ，併此敘明。
據上論結，本件上訴為無理由，依民事訴訟法第四百四十九條條第一項、第七十八條
，判決如主文。
中　　　華　　　民　　　國　　九十一　　年　　　七　　　月　　　九　　　日
　　　　　　　　　　　　　　　　　　臺灣高等法院臺南分院民事第二庭
~B1審判長法官　吳　　志　　誠
~B2　　　法官　李　　文　　賢
~B3　　　法官　楊　　省　　三
右為正本係照原本作成。
如對本判決上訴，須於判決送達後二十日內向本院提出上訴狀，未表明上訴理由者，
應於上訴後二十日內向本院提出理由書。
中　　　華　　　民　　　國　　九十一　　年　　　七　　　月　　　十　　　日
~B法院書記官　謝　　淑　　玉
